【裁判字號】    99,上更(一),57
【裁判日期】    990706
【裁判案由】    妨害性自主
【裁判全文】
臺灣高等法院臺南分院刑事判決       
上  訴  人
即  被  告  乙○○
選任辯護人  蘇文奕  律師
            王盛鐸  律師
            賴玉山  律師
上列上訴人即被告因妨害性自主案件，不服臺灣雲林地方法院95
年度訴字第765號中華民國96年8月3日第一審判決(起訴案號：臺
灣雲林地方法院檢察署94年度偵字第3897號），提起上訴，判決
後由最高法院第一次發回更審，本院判決如下：
    主      文
原判決撤銷。
乙○○對心智缺陷之人，犯強制猥褻罪，處有期徒刑參年貳月。
    事      實
一、乙○○與Ａ女（73年次出生．真實姓名、年籍詳卷，以下簡
    稱Ａ女）之祖父為朋友，且從小見Ａ女長大，知悉Ａ女係智
    能障礙有心智缺陷之人，於民國（下同）94年8月13日下午1
    時許，乙○○前往Ａ女位於雲林縣斗南鎮住處（詳細住址詳
    卷），擬找Ａ女祖父時，適Ａ女祖父不在，僅Ａ女一人獨自
    在家，見其智障，認有機可乘，竟為逞一時性慾，基於強制
    猥褻之犯意，假借探視Ａ女腳傷為由，企圖對Ａ女猥褻，經
    Ａ女表明不願且以手、腳推拒反抗，仍強行在Ａ女住處客廳
    內，以手撫摸Ａ女腿部，並將手沿著Ａ女所穿短褲褲管伸入
    Ａ女所穿內褲內，再以其手撫摸Ａ女陰部（即Ａ女所稱乙○○用手摸其尿尿的地方），以此強暴方式違反Ａ女意願，對
    Ａ女強制猥褻罪得逞。適Ａ女之胞妹（真實姓名、年籍詳卷
    ，以下簡稱Ｂ女）打電話回家，乙○○方罷手離去。Ａ女胞
    妹即Ｂ女返家後，經Ａ女告知得知上情，方報警查獲。
二、案經雲林縣警察局斗南分局報告臺灣雲林地方法院檢察署檢
    察官偵查起訴。
    理      由 
壹、程序部分：
一、被害人Ａ女、證人Ａ女之母之警訊筆錄，均屬被告以外之人
    於審判外之陳述，被告乙○○及其辯護人於審判程序又不同
    意作為證據，依刑事訴訟法第159條之5第1項、第159條第1
    項之規定，自均不得作為證據。
二、證人甲○○之偵訊筆錄於訊問前，有踐行證人具結程序，經
    過合法證人調查程序，依刑事訴訟法第158條之3，證人甲○○之偵訊筆錄自均得作為證據。至被害人Ａ女於94年11月18
    日、95年6月7日及95年12月26日之偵訊筆錄，因未經具結，
    亦未經檢察官依刑事訴訟法第186條第1項第2款、第187條第
    2 項或其他規定，告以不得令具結或得拒絕證言，依同法第
    158條之3規定，自均不得作為證據。
三、雲林縣政府性侵害防治個案心理輔導紀錄表係臺灣雲林地方
    法院檢察署檢察官於95年2月6日，以雲檢明愛94偵3897 字
    第2855號函，囑託雲林縣政府就被害人治療及創傷症等鑑定
    結果評鑑，依刑事訴訟法第208條第1項規定，該輔導紀錄表
    乃屬司法機關囑託其他機關所為之機關鑑定，不須鑑定人再
    踐行具結程序，即得作為證據。
四、檢察官於原審審理時提出之照片數張均只有下半身，無從認
    定照片上之人是否為被害人Ａ女，難認與本件有無關聯性，
    是該數張照片均不得作為證據。另檢察官提出之短褲一件係
    實物，並非供述證據，故無傳聞證據是否排除之問題，至於
    該短褲是否即為Ａ女案發時所穿著之衣物，應透過詰問Ａ女
    方式或其他證據調查程序證明，是該短褲自得作為證據。
貳、實體部分：
一、訊據上訴人即被告乙○○固不否認於94年8月13日下午1時許
    ，前往被害人Ａ女住處尋找Ａ女祖父未著，當時有觸摸Ａ女
    腳部，惟矢口否認有何強制性交或強制猥褻等之犯行，辯稱
    ：伊去找Ａ女之祖父，因其祖父不在伊就離開了，並未親吻
    Ａ女嘴巴、撫摸Ａ女大腿，抓住Ａ女，以手指插入Ａ女陰道
    或撫摸Ａ女陰部，且伊年逾60歲，復於93年6、7月間接受左
    腳第4、5趾截肢手術，迄今行動不便，無足夠之壓制力對Ａ
    女實施強制性交或強制猥褻，況被告是否曾以手指插入Ａ女
    陰道或曾以手撫摸Ａ女陰部，除Ａ女前後不一之指訴外，並
    無補強證據，伊絕未對Ａ女為性侵或猥褻等語。被告辯護人
    則為被告辯護稱：本件僅Ａ女單一指訴，況Ａ女之驗傷診斷
    書是記載「無傷痕」，而Ａ女係中度智能障礙之人，其指訴
    是否正確，尚待斟酌，再Ａ女於審理時證述案發當天所穿短
    褲係緊身，長度超過膝蓋，則依常理，被告焉能將手從褲管
    伸進或撫摸Ａ女陰部，是Ａ女供述顯非事實，另雲林縣政府
    性侵害防治個案心理輔導紀錄表僅是初步可能性評估，與性
    侵害亦無直接之必然關係，至和解書亦不能證明被告有對Ａ
    女性侵害或撫摸其陰部等語。
二、查證人即被害人Ａ女於原審審理時結證供稱：「我與爺爺、
    父母均認識被告，94年8月13日有到我家2次，第1次說要找
    爺爺，我跟他說爺爺不在，然後又來1次」、「被告到我家
    時，只有我一個人在家，他坐在客廳，他看我的腳，亂來，
    我穿短褲，他亂來」、「他從腳摸到上面，把我拖到房間、
    廁所」、「他要自己脫下衣服、褲子，也差一點脫掉我的衣
    服，我用手、腳把他踢掉」、「我接母親、妹妹他們回來半
    路上，才跟他們說有一個阿伯亂摸我，那天我就哭了」、「
    他是看我的腳，先摸疤痕就亂摸了」、「他坐著，我站著，
    他抓住我的手都不走」、「他用手指頭，摸我尿尿的地方，
    從下面開始摸上」(詳原審卷第第43頁至第51頁）。據Ａ女
    之證述，已明確指訴94年8月13日下午1時許，確在其住處遭
    被告撫摸其陰部，且被害人Ａ女於遭被告撫摸其陰部時，尚
    有反抗之舉，但被告均不予理會，仍繼續對被害人Ａ女猥褻
    之性侵害。雖被害人Ａ女對於案發當天所穿短褲型式究為寬
    鬆或緊身，所述內容與其提出之短褲實際上係褲長52公分、
    腰寬30公分、褲管38公分、紅色格子（原審卷第90頁背面勘
    驗結果）之樣式不一，對於被告究係從何腳褲管將手伸入，
    遭被告性侵害時，Ａ女之妹打電話回家時被告已否離去，Ａ
    女之妹打電話回家時究係其直接接聽，抑或先由被告接聽再
    轉交Ａ女等節，先後所述亦不一，且與Ａ女之妹證述內容亦
    不符，然人之記憶或有因時間久遠而模糊之時，被害人Ａ女
    於接受訊問時，既距離案發時間已超過一年以上，Ａ女又可
    能因其智能障礙，導致其記憶出現連貫性不佳及表達困難之
    情形，此由檢察官詰問「問：你穿的這件短褲，是寬鬆的，
    穿起來很舒服？答：對」、（問：你是否會覺得褲子太緊？
    答：太緊，他從下面摸起來」等語（詳原審卷第47頁），被
    害人Ａ女顯然極易受到訊問者之誘導而為回答，及Ａ女供述
    疤痕在右腳，經原審勘驗後，實際上係在左腳，顯然Ａ女對
    於左、右之概念並不分明等，可見一斑。況被告於經原審囑
    託財團法人長庚紀念醫院嘉義分院鑑定有無令入相當處所施
    以治療必要之鑑定過程中，向鑑定醫師自述「Ａ女膝蓋受傷
    ，有包紮，穿著褲裙，褲長及膝」等語，有該精神鑑定報告
    書在卷可佐(詳原審卷第128頁），亦可證Ａ女當天所穿短褲
    應為寬鬆型式短褲，與扣案短褲型式相符。是以被告為坐著
    ，Ａ女面對被告站立之姿勢，被告欲將手伸入Ａ女所穿短褲
    褲管內，對Ａ女撫摸陰部，確實有可能。從而Ａ女所言之各
    項細節或稍有不清，此仍為可容許之誤差範圍，既然被害人
    Ａ女已就當天遭被告性侵害之大致過程於審理時迭次指證明
    確，且也就當天所穿短褲長度是到達膝蓋，當天Ａ女之妹亦
    確實有打電話回家等節指證無訛，僅短褲型式、打電話之時
    間點、接聽過程、被告將手伸入之褲管為何腳褲管等小細節
    所述有異，尚未影響全盤事實之認定，則被害人Ａ女所述應
    認無重大瑕疵，仍應堪採信。
三、A女於遭被告性侵之際，適其胞妹B女（真實姓名、年籍詳卷
    ，以下簡稱Ｂ女）打電話回家，乙○○方罷手離去，除據Ａ
    女指訴外，Ｂ女亦於原審供稱(因未滿16歲未具結)：於94年
    8月13日中午打電話回家，開始是一個男生接電話，後來拿
    給Ａ女聽，那時的語氣好像要哭(詳原審卷第52頁)，雖原審
    向臺灣大哥大股份有限公司及中華電信股份有限公司函查結
    果，均以「查詢期間，已逾六個月，無法提供」而無法證明
    ，惟被告既自承當天確實有前往Ａ女住處，而當天下午Ａ女
    之妹亦確有打電話回家，核與Ａ女所述相符，足證Ａ女之妹
    證述為真實。再Ａ女究有無遭被告強制猥褻之性侵害，攸關
    個人自身名節，依卷附之國立臺灣大學醫學院附設醫院雲林
    分院96年6月12日臺大雲分精字第0960004050號函暨所附之
    Ａ女精神鑑定報告書（原審卷最末頁信封袋內），亦可知Ａ
    女自尊心甚強，對於本案相當激動生氣，足見Ａ女應無任意
    設詞誣陷被告之理，況被害人Ａ女前與被告並無嫌隙，若非
    確有其事，以Ａ女智能障礙程度，應無迂迴杜撰被害情節，
    而誣陷被告入罪之能力及必要，益證被害人Ａ女之指訴應屬
    非虛。
四、Ａ女之父甲○○於偵查中證述：「在里長家調解時，乙○○
    有說他覺得這件事情是他的錯，叫我們原諒他」（偵卷第20
    頁），證人即里長丙○○於偵查中亦證述：「我是擔任里長
    及調解委員……甲○○說乙○○亂摸他的女兒（即Ａ女），
    又說他女兒因為被摸之後就變的很害怕，乙○○就說要一些
    補償她，他說避免被別人說他亂摸別的女孩子，為了面子才
    要賠償」等語（偵卷第34頁）；均可證明本件和解係在被告
    自願下達成，被告和解過程並未遭任何脅迫或壓力，並簽立
    調解書（偵卷第16頁）甚為明確。再該調解書之和解條件為
    被告應給付被害人Ａ女新臺幣（下同）10萬元，經被告在對
    造人欄內簽名蓋章並按捺指印，足堪認定被告對於調解書之
    內容為肯認之表示。況被告係出於自願下簽名蓋章並按捺指
    印之情，已如上所述，茍若被告無對被害人Ａ女強制猥褻之
    行為，以被告係從事仲介生意者而言，有某程度之知識經驗
    ，絕無可能僅因摸一下Ａ女膝蓋之行為，即輕易在調解書上
    簽名蓋章、按捺指印，並賠償並不算小額之10萬元，亦難認
    被害人Ａ女方面會僅因膝蓋被摸一下即對被告提出強制性侵
    之告訴，是被告所述顯與常情有違，不足採信，應認被告所
    為不僅止於摸膝蓋之行為，是被告乙○○確有對被害人Ａ女
    指述之以手撫摸其陰部（即被害人Ａ女所稱摸尿尿的地方）
    之強制猥褻行為，應可認定。
五、至被告及其辯護人雖辯稱：被告年逾60歲，復於93年6、7月
    間接受左腳第4、5趾截肢手術，迄今行動不便，無足夠之壓
    制力對被害人Ａ女實施強制性交(或強制猥褻)，況被害人Ａ
    女之驗傷診斷書是記載「無傷痕」，而Ａ女係中度智能障礙
    之人，其指訴前後不一，不足採信，並請求傳訊警訊筆錄訊
    問警員林翠慧，Ａ女之父甲○○、里長李清標及丁○○等人
    擬證明筆錄A女係受誘導訊問及和解過程云云，此部分經查
    ：
  (一))被告於93年6、7月間接受左腳第4、5趾截肢手術，固有其
    提出之診斷書及財團法人彰化基督教醫院病歷可證，但左腳
    第4、5趾截肢係因車禍受傷，業據被告於原審審理時供明(
    詳原審96年12月13日筆錄)，既屬外傷，且據診斷書所載早
    於93年7月28日出院，距被告94年8月13日對Ａ女性侵時間，
    已逾一年，傷勢早已痊癒，殊難執此為無法對Ａ女實施強制
    性侵之借口。
  (二)按刑事訴訟制度除具有維護被告訴訟防禦權之功能外，並兼
    有發現真實之重要目的。故告訴人、證人之陳述有部分前後
    不符，或相互間有所歧異時，究竟何者為可採，法院仍得本
    其自由心證予以斟酌，非謂一有不符或矛盾，即應認其全部
    均為不可採信；尤其關於行為動機、手段及結果等之細節方
    面，證人之證言，有時亦有予渲染之可能；然其基本事實之
    陳述，若果與真實性無礙時，則仍非不得予以採信（最高法
    院74台上字第1599號判例、81年台上字第5303號判決、93年
    台上字第5421號判決參照）。又按證人所為之供述，縱有一
    部不實，而其他部分經法院認為真實時，該部分之證言，仍
    非不可採為證據（最高法院21年上字第591號判例參照）。
    證據證明力由法院自由判斷，證人之證言枝節部分縱令先後
    未盡一致，但事實審法院本於審理所得之心證，就其證言主
    要部分認為確實可言，予以採取，尚非法所不許（最高法院
    79年台上字第1007號判決參照）。因此法院對證人所為前後
    矛盾之證詞，不宜僅依表面觀察，發現其一有矛盾情形即全
    然摒棄不採，亦不應依證人事後之翻供即認其原先之證詞不
    實，法院為確實發現真實，仍有必要依前述證人人性弱點之
    角度深切觀察其前後所為不同之證述，何者係真實可信，何
    者係事後為避免得罪被告所為迴護之詞，而不應採信，以作
    為判決之依據。本件依告訴人即證人Ａ女之上開證述，雖細
    節上略有出入，因Ａ女患有中度智障，縱有誤差，均在容許
    範圍，已如前述(詳理由二之說明)，尚未影響全盤事實之認
    定，而被害人Ａ女所證述被告有於上開時地違反其意願而撫
    摸其陰部之基本事實始終如一，與真實性無礙，並無重大瑕
    疵，仍非不得予以採信。再被害人Ａ女於案發後驗傷之驗傷
    診斷書上記載「處女膜完整，無傷痕」等字樣，僅係無法證
    明被告有以其手指插入Ａ女之陰部之強制性交行為，惟被告
    縱無法證明對被害人Ａ女有強制性交，但被告有違反被害人
    Ａ女之意願並以手撫摸Ａ女陰部之行為如上所述亦有強制猥
    褻之犯行。
  (三)又被告及辯護人於本院上訴審請求傳訊警訊筆錄訊問警員林
    翠慧部分，本院既認被害人Ａ女之警訊筆錄，為被告以外之
    人於審判外之陳述，且被告乙○○及其辯護人不同意作為證
    據，本院已依刑事訴訟法第159條之5第1項、第159條第1項
    之規定，不採為證據，故無再予傳訊警訊筆錄之警員林翠慧
    之必要。
  (四)又被告及其辯護人所請求再傳訊Ａ女之父甲○○、里長丙○○及警員丁○○等人於本院更一審到庭分別具結證述如下。
    (1)證人丙○○於99年5月4日在本院更一審到庭具結證述如下
      ：
      辯護人問：提示偵查卷第十六頁調解書，該調解書是否由
                你調解雙方成立？
      丙○○答：是。
      辯護人問：請你回想，當初調解經過情形為何？
      丙○○答：九十四年八月十六日，對造人是乙○○，對造
                人於九十四年八月十三日中午到甲○○住宅對
                Ａ女有不禮貌行為，說有摸Ａ女的膝蓋，對造
                人感覺愧疚，因Ａ女家境不好，所以給Ａ女十
                萬元當作慰問，大概是這樣。
      辯護人問：你確定雙方是用十萬元成立調解，不是同意付
                三十萬，而在調解書上寫十萬元？
      丙○○答：用十萬元成立調解。
      檢察官問：當日調解時甲○○有無在場？
      丙○○答：有在場。
      檢察官問：是不是有顧慮面子問題，調解書才寫摸膝蓋賠
                償十萬元？
      丙○○答：我們調解是這樣而已。
      審判長問：你說在調解之前甲○○有找你談過，甲○○找
                你談什麼事情？
      丙○○答：甲○○說乙○○來他家摸Ａ女的膝蓋Ａ女有哭
                ，說這些話給我聽，我以里長的身分叫乙○○
                來詢問此事，乙○○說是看到Ａ女的膝蓋包成
                這樣關心她這樣子。
      審判長問：既然摸膝蓋要賠償十萬元，為什麼調解書沒有
                寫摸膝蓋，而寫不禮貌是什麼意思？
      丙○○答：是秘書寫的。
      審判長問：你說十萬元是對方家境不好當作慰問金，為什
                麼調解書不寫？
      丙○○答：是秘書寫的，我不了解。
      審判長問：提示證人丙○○九十四年十二月十六日偵查筆
                錄，為什麼你在偵查中所講的與現在所講的為
                何不一樣？【即證人即里長丙○○於偵查中證
                證述：我是擔任里長及調解委員……甲○○說
                乙○○亂摸他的女兒（即Ａ女），又說他女兒
                因為被摸之後就變的很害怕，乙○○就說要一
                些補償她，他說避免被別人說他亂摸別的女孩
                子，為了面子才要賠償」】等語（偵卷第34頁)
      丙○○答：九十四年那麼久了忘記了。
      審判長問：九十四年十二月十六日檢察官問你時你所講的
                話跟今天問你時你所講的話哪一次正確？
      丙○○答：九十四年十二月十六日在檢察官那邊所講的較
                實在。
    (2)證人甲○○於99年5月4日在本院更一審到庭具結證述如下
      ：
      審判長問：在調解書裡面寫「不禮貌行為」是什麼意思？
      甲○○答：因為我們不想寫的太明顯，所以以不禮貌來形
                容。我們已經和解了，我們不想再追究，不想
                再擴大…。
    (3)證人丁○○於99年5月26日在本院更一審到庭具結證述如
      下：
      辯護人問：你在新光派出所任職期間，是否曾把乙○○帶
                到新光派出所要協助調查案情？
      丁○○答：有一位宋姓女子同其母親到派出所報案說類似
                被性侵，當時我有跟處理人員協同處理，處理
                人員向宋姓女子詢問被何人性侵，宋姓女子說
                是乙○○。
    (4)依證人丙○○於本院更一審之證述多所保留，未將真正之
      實情供述，核與其於94年12月16日偵查中之具結證述係因
      被告乙○○亂摸Ａ女之事才受託參與調解之證述不同（見
      偵查卷第34頁)，可能因雙方已和解，證人即里長丙○○
      又受到人情因素影響才於本院更一審證述係因被告乙○○
      摸Ａ女的膝蓋才來調解，況若被告係看到Ａ女的膝蓋予以
      關心而摸一下，乃係平常之事，何須調解及賠償十萬元，
      又警員丁○○於本院更一審亦證述確有一位宋姓女子同其
      母親到派出所報案說類似被性侵，當時伊有跟處理人員協
      同處理等情在卷，又Ａ女之父甲○○於本院更一審亦證述
      我們已經和解了，我們不想再追究，不想再擴大…等語在
      卷，顯見本件Ａ女遭被告乙○○性侵之事因已和解，致雙
      方及證人之證述均已避重就輕，不願再將實情供出，但仍
      無解於被告乙○○上開強制猥褻之犯行。
六、最高法院99台上字第1080號發回意旨略以：原判決謂「本件
    和解係在被告自願下達成，被告和解過程並未遭任何脅迫或
    壓力，若被告並未對Ａ女強制性交，而被告與Ａ女家人間復
    付無其他金錢糾紛，被告何須與Ａ女家屬洽談和解事宜，並
    簽立調解書，益證被告確有對Ａ女性侵」（見原判決第六頁
    第十四至十八行），似以上訴人簽署上開調解書作為上訴人
    犯罪之補強證據。然上開調解書僅記載「上訴人對聲請人即
    Ａ女有不禮貌行為」，並未記載上訴人承認前開犯行，而該
    「不禮貌行為」是否即為「強制性交」？不無疑問云云。
    【此部分經查】：據參與在場調解之Ａ女父親即證人甲○○
    於99年5月4日在本院更一審到庭具結證述「審判長問：在調
    解書裡面寫「不禮貌行為」是什麼意思？甲○○答：因為我
    們不想寫的太明顯，所以以不禮貌來形容。我們已經和解了
    ，我們不想再追究，不想再擴大…」等語及據參與調解之里
    長丙○○於偵查中亦證述：「我是擔任里長及調解委員……
    甲○○說乙○○亂摸他的女兒（即Ａ女），又說他女兒因為
    被摸之後就變的很害怕，乙○○就說要一些補償她，他說避
    免被別人說他亂摸別的女孩子，為了面子才要賠償」（偵卷
    第34頁）等情觀之，足以證明本件確係Ａ女遭被告乙○○猥
    褻之事才到調解委員會調解，而調解書上所載因「不禮貌行
    為」係因雙方既已和解，均不願意將此不名譽之事寫在調解
    書上，亦不願再將之擴大，因此遂在調解書上寫「不禮貌行
    為」代替所致，此依常情而論，乃可理解之事，並非在調解
    書僅記載係因「不禮貌行為」即謂被告乙○○未有上開強制
    猥褻之行為。
七、本件被害人Ａ女遭被告性侵害時，其確有以手、腳推卻被告
    之抵抗、反抗行為表示，但被告均不加理會，仍繼續對被害
    人Ａ女性侵害，被害人Ａ女又因智能障礙因素，無法再為其
    他抵抗行為，均已如前述；衡情，被害人Ａ女當時以手腳推
    卻被告之抵抗，應係在不願意下，且已處於喪失意思自由而
    不能抗拒之程度，應堪認定。是被告對被害人Ａ女性交時，
    確實是以強暴方式，違反被害人Ａ女之意願為之，亦可認定
    。此外，復有性侵害案件真實姓名與代號對照表1紙（警卷
    第8頁信封內）、平面圖1張（警卷第13頁）、現場照片3張
    （警卷第14頁至第15頁）、被告手臂及臉部照片3張（偵卷
    第15頁）、被告所駕駛之車輛照片4張（偵卷第23頁至第24
    頁）、雲林縣政府性侵害防治個案心理輔導紀錄表（偵卷第
    41頁至第42頁）及國立臺灣大學醫學院附設醫院雲林分院96
    年6月12日臺大雲分精字第0960004050號函暨所附之A女精神
    鑑定報告書各1份（原審卷最末頁信封袋內）附卷可稽，可
    證明被害人Ａ女之真實姓名、年籍、住處情形、Ａ女指認被
    告之特徵，及Ａ女確實因本件受有創傷後壓力症候群等情。
八、綜上所述，本件被害人Ａ女、證人Ａ女之妹、Ａ女之父甲○○、警員丁○○及里長丙○○前揭指述及證述內容，與卷附
    之其他客觀事證並無矛盾，且與社會上一般生活經驗無違，
    從而本件被告及其辯護人所辯，均顯係事後卸責之詞，不足
    採信為其有利之認定，被告犯行應堪認定。
九、新、舊法之比較適用：按行為後法律有變更者，適用行為時
    之法律。但行為後之法律有利於行為人者，適用最有利於行
    為人之法律，刑法第2條第1項定有明文。被告所犯本件之行
    為後，94年2月2日修正公布之刑法，自95年7月1日施行，修
    正後法律比較適用如下：
    按修正前刑法第91條之1第1項及第2項規定：「犯第221條至
    第227條、第228條、第229條、第23 0條、第234條之罪者，
    於裁判前應經鑑定有無施以治療之必要，有施以治療之必要
    者，得令入相當處所，施以治療。前項處分於刑之執行前為
    之，其期間至治癒為止。但最長不得逾3年」。修正後改為
    ：「一徒刑執行期滿前，於接受輔導或治療後，經鑑定、評
    估，認有再犯之危險者。二依其他法律規定，於接受身心治
    療或輔導教育後，經鑑定、評估，認有再犯之危險者」，得
    令入相當場所，施以強制治療。本件被告所犯係刑法第224
    條之1之強制猥褻罪，已如前所述，又95年7月1日起施行之
    刑法第91條之1有關強制治療規定，雖將刑前治療改為刑後
    治療，但治療期間未予限制，且治療處分之日數，復不能折
    抵有期徒刑、拘役或同法第四十二條第六項裁判所定之罰金
    額數，較修正前規定不利於被告，比較結果應依修正前刑法
    第91條之1第1項及第2項規定對被告較為有利（最高法院96
    年度第3次刑事庭會議參照）。
十、查被害人Ａ女係中度智障之人，有殘障手冊(附於警卷密封
    袋內)及國立臺灣大學醫學院附設醫院雲林分院96年6月12日
    臺大雲分精字第0960004050號函暨所附之Ａ女精神鑑定報告
    書各1份（附於原審卷最末頁信封袋內）附卷可稽，是被害
    人Ａ女係屬心智缺陷之人。本件被告乙○○基於強制猥褻之
    犯意，假借探視Ａ女腳傷為由，企圖對Ａ女猥褻，經Ａ女表
    明不願且以手、腳推拒反抗，仍強行在Ａ女住處客廳內，以
    手撫摸Ａ女腿部，並將手沿著Ａ女所穿短褲褲管伸入Ａ女所
    穿內褲內，再以其手撫摸Ａ女陰部，以此強暴方式違反Ａ女
    意願，對Ａ女強制性侵得逞；被害人Ａ女於第一審雖證述「
    摸我尿尿的地方時，他手指頭有伸入我尿尿的地方」、「他
    手指頭有插進去」。然依卷內資料，Ａ女於遭性侵當日前往
    台大醫院雲林分院驗傷，診斷書上記載「處女膜完整、無傷
    痕，陰部完整」（見警卷第十一頁），如被告乙○○之手指
    已經「進入」Ａ女之陰道，何以其處女膜及陰部完整而無任
    何紅腫及傷痕，因此除Ａ女之上開指訴外，並無其他證據足
    以補強被告乙○○有將手指插入Ａ女之陰道內，應是Ａ女不
    瞭解「觸摸」與「插入」之區別所致，是本院認被告乙○○
    並非以手指插入Ａ女陰道，而係僅以手觸摸及Ａ女之陰部（
    此亦為最高法院99台上字第1080號發回意旨所指摘，本院再
    調查結果並無證據可證明被告乙○○有將手指插入Ａ女陰道
    內，應係僅以手觸摸Ａ女之陰部，且屬強制猥褻行為，而非
    強制性交行為，併此敘明）。核被告乙○○所為係犯刑法第
    224條之1對有心智缺陷之人，犯強制猥褻罪，公訴人認係刑
    法第221條第1項第3款之加重強制性交罪云云，起訴法條尚
    有未洽，本院爰依刑事訴訟法第三百條所規定，就檢察官起
    訴事實之同一之範圍內，變更檢察官所引應適用之法條。又
    修正前刑法第91條之1第1項及第2項規定：「犯第221條至第
    227條、第228條、第229條、第230條、第234條之罪者，於
    裁判前應經鑑定有無施以治療之必要，有施以治療之必要者
    ，得令入相當處所，施以治療。前項處分於刑之執行前為之
    ，其期間至治癒為止，但最長不得逾3年」，被告經原審囑
    託財團法人長庚紀念醫院嘉義分院鑑定被告有無令入相當處
    所施以治療之必要，結果認為可能有腦部功能障礙而影響其
    認知功能，然智力仍可達中下智能程度，其無精神病史，現
    在亦無精神病症，故於涉犯本案時之精神狀態應無心神喪失
    或精神耗弱之情形，其無酒精或藥物濫用史，無暴力傾向，
    無性異常或性變態，無性侵害前科，其所涉及之妨害性自主
    案件，應無令入相當處所施以治療之必要，有該院96年5 月
    3日(96)長庚院嘉字第00435號函暨所附之精神鑑定報告書一
    份附卷可參（附於原審卷第124頁至第128頁），依鑑定結果
    ，認為被告應無於刑之執行前，施以治療之必要，本院爰不
    另為被告應令入相當處所施以治療之諭知，並予敘明。
十一、原審予以論罪科刑，並對被告乙○○依強制性交罪，處有期
    徒刑肆年，固非無見，惟查：(一)被害人Ａ女之精神狀況，
    據國立臺灣大學醫學院附設醫院雲林分院精神鑑定結果，係
    中度智障，其殘障手冊亦認定係中度智障之人，原審竟僅憑
    其並未有明顯因身心障礙致不能辨識行為或欠缺依其辨識而
    行為之能力，遽認非屬心智缺陷之人，尚有未合。(二)又本
    件尚無證據證明被告有以手指頭插入被害人Ａ女之陰道內，
    僅能證明被告乙○○以手觸摸被害人Ａ女陰部之猥褻行為，
    因此原審認被告乙○○所為係有性交行為，亦有未洽。被告
    上訴意旨，否認犯罪，指摘原判決不當，固無可取，但原判
    決既有前述可議之處，即屬無可維持，應由本院撤銷改判，
    爰審酌被告為國小學歷，教育程度雖不高，然身為長者，不
    知善待友人智能障礙之孫女，反將友人之孫女作為洩慾工具
    ，嚴重危害被害人Ａ女之身心健康及人際信賴關係之建立，
    造成難以抹滅之恐懼，惡性非輕，且犯後仍否認犯行，不知
    悔改等一切情狀，量處有期徒刑參年貳月，以示懲戒。
參、據上論斷，應依刑事訴訟法第369條第1項前段、第364條、
    第299條第一項前段、第300條，刑法第2條第1項後段、第
    222 條第1項第3款、第224條之1，判決如主文。
本案經檢察官李傳來到庭執行職務。
中    華    民    國    99    年    7     月    6     日
                  刑事第七庭    審判長法  官  李文福
                                      法  官  陳顯榮  
                                      法  官  顏基典
以上正本證明與原本無異。
如不服本判決應於收受送達後10日內向本院提出上訴書狀，其未
敘述上訴理由者，並得於提起上訴後10日內向本院補提理由書（
均須按他造當事人之人數附繕本）「切勿逕送上級法院」。
                                      書記官  呂嘉文
中    華    民    國    99    年    7     月    6     日
附錄：本案論罪科刑法條全文：
刑法第222條：犯前條之罪而有下列情形之一者，處7年以上有期
             徒刑：
             一、二人以上共同犯之者。
             二、對未滿十四歲之男女犯之者。
             三、對精神、身體障礙或其他心智缺陷之人犯之
                 者。
             四、以藥劑犯之者。
             五、對被害人施以凌虐者。
             六、利用駕駛供公眾或不特定人運輸之交通工具
                 之機會犯之者。
             七、侵入住宅或有人居住之建築物、船艦或隱匿
                 其內犯之者。
             八、攜帶兇器犯之者。
             前項之未遂犯罰之。
刑法第224條：
（強制猥褻罪）
對於男女以強暴、脅迫、恐嚇、催眠術或其他違反其意願之方法
，而為猥褻之行為者，處 6 月以上 5 年以下有期徒刑。
刑法第224條之1：
（加重強制猥褻罪）
犯前條之罪而有第 222 條第 1 項各款情形之一者，處 3 年以
上 10 年以下有期徒刑。

司法院資訊處製作；財團法人民間司法改革基金會備份。
